臺灣板橋地方法院刑事判決　　　　　　　93年度訴字第2089號
公　訴　人　臺灣板橋地方法院檢察署檢察官
被　　　告　乙○○
上列被告因詐欺等案件，經檢察官提起公訴（93年度偵緝字第13
66號），本院判決如下：
    主  文
乙○○無罪。
    理  由
一、本件公訴意旨以：被告乙○○能預見提供身分證、郵局帳戶
    、存摺、印章及提款卡等與甲○○（由檢察官另行移送臺灣
    臺北地方法院併案審理），可能幫助甲○○藉以規避為受詐
    騙被害人的訴追，其因缺錢花用，竟仍基於幫助甲○○詐欺
    的不確定故意，於民國89年7 月間某日，在臺中市中山公園
    內，以新臺幣（下同）8, 500元的代價，提供自己的身分證
    、臺中縣神岡鄉社口郵局0000000000000 號名義的帳戶、存
    摺、印章及提款卡等物與甲○○。嗣甲○○基於以犯詐欺為
    常業的犯意，自同年7 月間某日起，至同年10月間某日止，
    連續以銀行帳戶每本1,00 0元、郵局帳戶每本3,000 元的代
    價，將收購得來包含乙○○等人的帳戶、提款卡等物，售與
    姓名年籍不詳綽號「小黃」及「宋主任」等成年人組成的千
    禧年彩金詐騙集團使用。嗣住在臺北縣蘆洲市的王女（年籍
    詳卷，下同）遭上開集團詐騙，誤以為已經中獎，乃於臺北
    縣蘆洲市○○路郵局，依其等的指示匯入207 萬元予指定帳
    戶，而其中的100 萬元則係匯入乙○○上述的郵局帳戶後，
    旋即遭提領一空，嗣王女發覺有異，報警查悉上情，因認被
    告乙○○涉有刑法第30條、第340 條、洗錢防制法第9 條第
    2 項的罪嫌云云。
二、公訴意旨認為被告乙○○涉有上述犯嫌，無非係以：被告乙
    ○○承認於89年間，因看報紙廣告得知憑身分證件等物即可
    借得資金使用，遂以電話聯絡甲○○為交付本身的身分證、
    郵局存摺、印章等物，用以借得資金花用的事實；告訴人王
    女指訴其依上開詐騙集團指示匯款100 萬元至被告上述郵局
    帳戶的事實；告訴人所匯郵局國內匯款執據一紙等作為論據
    。訊之被告乙○○固不否認有將其所申請開戶的郵局存摺、
    金融卡、印章、身分證等物，交予不詳的成年男子，並因而
    自該處取得8,500 元款項的事實，惟矢口否認有何公訴意旨
    所指摘的犯行，辯稱：不知道有詐騙的事，當時因要借錢看
    病，將那些文件抵押借款，也被預扣利息1,500 元，後來保
    險理賠10,000元下來，要返還時，但已經無法與該人聯繫等
    語。
三、查本案被告乙○○將其所申領的郵局帳戶，以8,500 元的代
    價質押他人，已經被告供述明確，被害人王女並匯了100 萬
    元到被告上述的戶頭，被害人也指述明確，且有開戶資料、
    存提款記錄資料、中國信託商業銀行回函在卷可資佐證，固
    然都沒有疑問；惟按「稱洗錢，係指下列行為：一、掩飾或
    隱匿因自己或他人重大犯罪所得財物或財產上利益者。」，
    洗錢防制法第2 條第1 款訂有明文，所稱重大犯罪者，係以
    洗錢防制法第3 條所定的罪名所得財物為限，並非就所有犯
    罪的所得財物或財產上利益予以掩飾、隱匿，即可認其屬洗
    錢的行為，因此，若有掩飾、隱匿非屬重大犯罪所得財物或
    財產上利益之行為時，仍非屬洗錢防制法所規範之行為；再
    者，刑法上的幫助犯，係指以幫助的意思，對於正犯資以助
    力，而未參與實施犯罪之行為者而言，而幫助犯在客觀上對
    正犯的犯罪行為有所助力外，其主觀上須對該犯罪的事實亦
    有共同認識才能成立，若於正犯的犯罪無共同的認識即非幫
    助犯（最高法院91年度臺上字第2851號、88年度臺上字第12
    70號判決意旨參照），從而，本案仍應就行為人主觀上幫助
    犯罪意思的程度來作出觀察，才足以認定是否主觀上對該犯
    罪的事實，也有共同的認識而成立幫助犯，被告固有交付存
    摺等物的行為，除於主觀上係共同犯罪意思的情形屬正犯外
    ，應為構成要件外的行為，故仍應審查本件被告交付存摺、
    印章及提款卡之際，主觀上是否有將該帳戶供為洗錢的用途
    ，方始足以論斷洗錢的犯行。
四、又查：被告乙○○以其係借錢醫病的情形，本院就被告所提
    出的事項，查據各該材料，包括有被告就醫的診斷證明書，
    以及保險公司理賠的資料（均附於本院卷內），從美商紐約
    人壽保險股份有限公司台灣分公司理賠書暨診斷書的記載得
    悉被告係於89年6 月19日早上9 時許，騎乘機車在臺中縣豐
    原交流道出口處被自用小客車撞傷，導致右腳腓股骨折，之
    後到臺中市○區○○路67號國術館治療23次等經過情形甚明
    ，因此由這些時間點來作出觀察，可以得出的結論，被告那
    時候提出帳戶給別人是為了獲得醫療的款項的抵押，已經可
    以確信；何況就一般出售銀行或郵局的帳戶等常情來了解，
    一個帳戶的出售，通常僅係1,000 或3,000 元等的價錢，而
    被告乙○○的帳戶又無任何特殊的情形，當然沒有出此10
    ,000 元 的高價（見證人甲○○於本院94年6 月14日審判證
    述），又要先扣繳1,500 元的利息，這已有被告在89年8 月
    4 日存入的1,500 元入其帳戶的事實（見本院函准中華郵政
    股份有限公司豐原郵局94年7 月8 日營字第0945010170號函
    檢附的匯款單），因此，縱令被告乙○○於將其上述的相關
    帳戶資料等提出供作抵押借款之後，陸陸續續還有他人匯入
    其帳戶內的事實，惟綜合上述的說明，被告乙○○先、後於
    偵查中，以及本院審理時均供稱交付其本身郵局帳戶予他人
    的目的，僅係借款抵押之用等語，被告就此所辯，不是沒有
    理由的，換言之，實際上難認被告上述的行為即有幫助他人
    犯罪的犯罪意思存在。再次，被害人王女的指述，僅係說明
    其有受到詐騙的情事，也亦無從認定被告有對本件詐欺等犯
    嫌行為認識，且就本案卷證以觀，也沒有其他足以認定被告
    「主觀上對洗錢的犯罪事實有所認識」的證明；況且，再從
    反面來觀察，雖然公訴意旨認申請開設金融帳戶並無任何特
    殊的限制，若有需求即得自行開設帳戶，並無借用他人帳戶
    必要等情，然而並非因此即得反面推論使用他人帳戶均屬違
    法行為，使用他人帳戶之目的僅係要使特定之親友不知悉資
    金情況亦非不無可能，且縱於借予他人帳戶時知悉其將作為
    違法使用，亦應再區分為掩飾隱匿重大犯罪所得之用，以及
    非掩飾隱匿重大犯罪所得之用二者，故若僅僅就「交付帳戶
    予他人使用之行為」以觀，並無從遽以認定被告主觀上即有
    帳戶係要用作洗錢之用之犯罪事實之認識，且亦不得因該帳
    戶嗣後供作重大犯罪所得之掩飾、隱匿的用途，即能逕予溯
    及推論於交付帳戶之時，即具洗錢犯罪意思的認識，應可認
    定，職是之故，本件無從因被告帳戶嗣後充作不詳之人詐欺
    甚或常業詐欺的使用，即得認被告對洗錢等的犯罪事實已經
    有所認識；易言之，本案既然無從證明被告對洗錢的犯罪事
    實有所認識，就無從僅因交付帳戶等的行為，即可以認定被
    告行為屬幫助洗錢等的犯罪行為，自難以該罪等加以相繩，
    所以，依據前述，自應依法為被告無罪的諭知。
據上論斷，應依刑事訴訟法第301 條第1 項前段，判決如主文。
本案由檢察官陳正芬提起公訴，經檢察官朱學瑛到庭執行職務。
中　　華　　民　　國　　94　　年　　9 　　月　　21　　日
                  刑事第十四庭審判長法  官  黎錦福
                                    法  官  曾正耀
                                    法  官  饒金鳳
上列正本證明與原本無異。
如不服本判決，應於判決送達後10日內向本院提出上訴狀 (應附
繕本)， 上訴於臺灣高等法院。
                                    書記官  蔡麗春
中　　華　　民　　國　　94　　年　　9 　　月　　21　　日
